最高法院刑事判決　　　　　　　　　　　　　　　八十七年度台上字第四○七二號
　　上　訴　人　甲○○
右上訴人因違反懲治盜匪條例案件，不服台灣高等法院中華民國八十七年一月二十日
第二審更審判決（八十六年度上更(一)字第一二二六號，起訴案號：台灣桃園地方法院
檢察署八十四年度偵字第五七九七、一一八八二號），提起上訴，本院判決如左：
    主  文
原判決撤銷，發回台灣高等法院。
    理  由
本件原判決認定：上訴人甲○○於民國八十四年四月二日凌晨，在桃園縣大溪鎮福安
里六鄰頭寮一號林家祠堂聚賭抽頭（賭博部分業經判處罪刑確定），因見黃天發拿出
現金數十萬元（新台幣，下同）下場豪賭，嗣聽說黃天發有詐賭情事，認有機可乘，
即夥同姓名不詳成年人約五人，共圖為自己不法之所有，藉口黃天發詐賭及其同行友
人葉士璋、林正男共謀詐賭，而出手毆打黃天發、葉士璋、林正男，致黃天發、林正
男均受傷，使黃天發等三人心生畏懼皆無法抗拒，再強取黃天發所有由葉士璋保管之
現金二十九萬元，及陳尚秀（林正男之妻）寄放林正男身上之空白支票一張與印鑑章
一枚，繼之逼令無自主能力之黃天發以該空白支票簽發金額五百萬元、日期八十四年
四月一日、蓋用該陳尚秀印鑑章在發票人欄，完成偽造該支票，復脅迫黃天發、葉士
璋在支票後背書。上訴人同時強行扣取黃天發之ＢＭＷ自用小客車，及逼命黃天發、
葉士璋、林正男聯名出具共同積欠五百萬元之借條一紙，交由上訴人收執，又為確保
該支票兌現，旋將黃天發、葉士璋、林正男押上某一廂型車，剝奪其三人之行動自由
，載往大溪鎮上各處，迄連絡林正男之友人「牛肚」者於是日上午七、八時許前往保
證付款，上訴人始將黃天發等三人釋放，其間上訴人尚自黃天發褲帶強取勞力士金錶
一只等情，因予撤銷第一審判決關於盜匪部分，改判依想像競合犯及牽連犯，從一重
論處上訴人共犯懲治盜匪條例第五條第一項第一款之盜匪罪刑，固非無見。
惟按有罪之判決書，對於被告有利之證據不採納者，應說明其理由，為刑事訴訟法第
三百十條第二款所明定。是有罪判決對於被告有利之證據，如不加採納，又未說明其
不予採納之理由者，即有判決不備理由之違法。卷查上訴人並不否認毆打及取被害人
黃天發、葉士璋、林正男各該財物、命簽發該支票、借據及載往他處俟「牛肚」者前
來保證付款始罷手等事實，然始終否認有不法所有之意圖及偽造有價證券、妨害自由
之犯行，辯稱：被害人等係因詐賭當場被查獲、遭毆打，而自願簽發支票、書立借據
，賠償其他參與賭博之人，並提供汽車、手錶為擔保，事後又找朋友出面協調降低賠
償金額等語。原判決以被害人等否認詐賭，證人張慶誠、陳文庸、李福來、蕭國雄、
簡美玲所述被害人等詐賭情事，前三人所供屬傳聞證言，後二人則為參與賭博者，涉
有利害關係，供述難免偏頗，而均不予採信，並以查無積極證據足證被害人等果有詐
賭行為，故認上訴人具不法所有之意圖（見理由三）。惟核閱卷內資料，證人即當時
在場賭博之證人溫再發供稱：「當時有看到他們三人（指被害人等）手上有多一張牌
，就有人喊詐賭」，「當時被打的人身上有一張支票，他說要賠償大家的損失」（見
第一審卷第一一九、一二○頁），謝振全供證：「有人喊詐賭，並當場由他們手中查
到多一張牌，他們就跑到前廳，然後在前廳被打」（見第一審卷第一二○頁），蔡勝
旦稱：「因有人多拿一張牌被發現，多拿一張牌的人就被打及被押出去，並當場簽發
支票來賠償」，並與蔡勝雄均稱：「他們自己承認有詐賭」，「詐賭的人車上也都是
詐賭工具」，「他們手上有多一張牌，而車上有整付之詐賭天九牌」（見第一審卷第
一四六、一四九頁）各等語。又據案發翌日參與協調之證人陳文庸結證：「第二天林
正男找我，拜託我與甲○○談金額減少」，「林正男說詐賭被逮到」，「在發生糾紛
第二天晚上找到甲○○，甲○○說被詐賭輸了五、六百萬，拿五百萬元不過分，談到
甲○○願意拿二百萬元」（見八十六年度上訴字第二四○七號卷第六五－六六頁），
李福來供證：「問起來有詐賭，對方有承認」（見同卷第八一頁），張慶誠亦就上開
協調情形證實（見同卷第三九頁背面－第四○頁）。上述證人等之供述均足為上訴人
辯解之佐證，為有利上訴人之證據，何以不足採信，原判決並未說明其理由，顯有理
由不備之違法，所為論斷，自難昭折服。上訴意旨指摘原判決不當，非無理由，應認
原判決有撤銷發回更審之原因。
據上論結，應依刑事訴訟法第三百九十七條、第四百零一條，判決如主文。
中      華      民      國    八十七    年     十一     月    二十七    日
                              最高法院刑事第一庭
                                  審判長法官  施  文  仁
                                        法官  陳  炳  煌
                                        法官  張  淳  淙
                                        法官  洪  文  章
                                        法官  林  錦  芳
      右正本證明與原本無異
                                              書  記  官
中      華      民      國    八十七    年     十二     月      三      日
